臺灣屏東地方法院刑事判決　　　　　　　 93年度易字第438號
公　訴　人　臺灣屏東地方法院檢察署檢察官
被　　　告　己○○
被　　　告　辛○○
　　　　　　　　　　5號
被　　　告　甲○○
被　　　告　庚○○
上列被告因偽造文書案件，經檢察官提起公訴（92年度偵字第
4033號、93年度偵字第3594 號），本院判決如下：
    主  文
己○○、辛○○共同連續違反不得使大陸地區人民非法進入臺灣
地區之規定，各處有期徒刑壹年。
甲○○、庚○○無罪。
    犯　罪　事  實
一、辛○○、己○○係夫妻關係，並無離婚真意，且均明知大陸
    地區人民非經主管機關許可，不得進入臺灣地區，竟共同基
    於使大陸地區人民非法進入臺灣地區之概括犯意聯絡，先於
    民國80年2 月4 日辦理虛偽合意之離婚登記，復與大陸地區
    人民林秀霖、陳循忠共同基於行使使公務員登載不實文書之
    概括犯意聯絡，由辛○○於91年11月2 日赴大陸地區，於同
    年月26日，在大陸地區福建省福州市與大陸地區女子林秀霖
    辦理虛偽合意之結婚登記，並取得該市公證處核發之結婚公
    證書，嗣辛○○返臺後，即於同年12月27日，持業經財團法
    人海峽交流基金會（下稱海基會）驗證之前開結婚公證書，
    前往屏東縣屏東市戶政事務所，辦理其與林秀霖之結婚登記
    及換發配偶欄為林秀霖之國民身分證，使該戶政事務所承辦
    戶籍登記之公務員將此辛○○與大陸地區女子林秀霖結婚之
    不實事項登載於職務上所掌管之戶籍登記簿之公文書，並據
    以核發戶籍謄本，復在所掌換發辛○○之國民身分證配偶欄
    上為配偶「林秀霖」之不實登載，足以生損害於戶政機關對
    於戶籍及身分管理之正確性；辦妥結婚登記後，辛○○即於
    同日，填具「大陸地區人民進入臺灣地區旅行證申請書」、
    「大陸地區人民進入臺灣地區保證書」，連同上開使公務員
    登載不實之戶籍謄本之公文書等資料，向內政部警政署入出
    境管理局（下稱境管局）申請林秀霖以團聚名義入境臺灣地
    區而行使之，足以生損害於境管局核發中華民國臺灣地區旅
    行證之正確性，嗣經承辦人員實質審核後，核准發給大陸地
    區女子林秀霖臺灣地區旅行證，林秀霖乃於92年2 月22日由
    高雄小港機場非法入境臺灣地區；己○○則於91年12月29日
    赴大陸地區，於92年1 月30日與大陸地區男子陳循忠辦理虛
    偽合意之結婚登記，返臺後即於92年2 月25日，檢附相關結
    婚證明文件，前往屏東縣萬丹鄉戶政事務所，辦理其與陳循
    忠之結婚登記及換發配偶欄為陳循忠之國民身分證，使該戶
    政事務所承辦戶籍登記之公務員將此己○○與大陸地區男子
    陳循忠結婚之不實事項登載於職務上所掌管之戶籍登記簿之
    公文書，並據以核發戶籍謄本，復在所掌換發己○○之國民
    身分證配偶欄上為配偶「陳循忠」之不實登載，足以生損害
    於戶政機關對於戶籍及身分管理之正確性；辦妥結婚登記後
    ，己○○即填具「大陸地區人民進入臺灣地區旅行證申請書
    」、「大陸地區人民進入臺灣地區保證書」交予辛○○，由
    辛○○於92年2 月26日，持前開申請書、保證書及上開使公
    務員登載不實之戶籍謄本之公文書等資料，向境管局申請陳
    循忠以探親名義入境臺灣地區而行使之，足以生損害於境管
    局核發中華民國臺灣地區旅行證之正確性，嗣經承辦人員實
    質審核後，核准發給大陸地區男子陳循忠臺灣地區旅行證，
    陳循忠乃於92年4 月8 日由高雄小港機場非法入境臺灣地區
    ，至同年10月3 日出境。
二、辛○○與己○○復承前使大陸地區人民非法進入臺灣地區之
    概括犯意聯絡，於91年11月及92年3 月間在自由時報分類廣
    告版刊登內容為「賺錢之旅，徵工作伙伴，殘障可，薪2.5
    萬～5 萬，限單身男女，可預支，0000000000、0000000000
    」之廣告訊息，施廷昌於92年2 、3 月間見上開廣告訊息後
    ，即撥打0000000000號電話號碼與辛○○聯絡，並依約前往
    辛○○與己○○位於屏東縣屏東市○○○路736 號6 樓之住
    處附近面談，商妥由丁○○前往大陸與大陸地區女子辦理虛
    偽結婚，並可獲得新臺幣（下同）6 萬元之報酬，辛○○、
    己○○與丁○○即共同基於使大陸地區人民非法進入臺灣地
    區之犯意聯絡，復與大陸地區女子俞秀珠共同基於行使使公
    務員登載不實文書之犯意聯絡，先由辛○○持丁○○之證件
    至位於屏東市○○路379-3 號之恩典旅行社為丁○○辦理護
    照，再由己○○向該旅行社訂購前往大陸地區之機票，並至
    前開旅行社拿取護照、機票及付款後，於92年2 月26日由辛○○偕同丁○○赴大陸地區，並由丁○○於同年3 月20日與
    大陸女子俞秀珠在福建省福州市辦理虛偽合意之結婚登記，
    並取得該市公證處核發之結婚公證書，丁○○返臺後即於同
    年4 月4 日，持業經海基會驗證之前開結婚公證書，前往屏
    東縣屏東市戶政事務所，辦理其與俞秀珠之結婚登記及換發
    配偶欄為俞秀珠之國民身分證，使該戶政事務所承辦戶籍登
    記之公務員將此丁○○與大陸地區女子俞秀珠結婚之不實事
    項登載於職務上所掌管之戶籍登記簿之公文書，並據以核發
    戶籍謄本，復在所掌換發丁○○之國民身分證配偶欄上為配
    偶「俞秀珠」之不實登載，足以生損害於戶政機關對於戶籍
    及身分管理之正確性；辦妥結婚登記後，丁○○即填具「大
    陸地區人民進入臺灣地區旅行證申請書」、「大陸地區人民
    進入臺灣地區保證書」交予辛○○，由辛○○於同年4 月7
    日，代丁○○持前開申請書、保證書及上開公務員登載不實
    之戶籍謄本之公文書等資料，向境管局申請俞秀珠以團聚名
    義入境臺灣地區而行使之，足以生損害於境管局核發中華民
    國臺灣地區旅行證之正確性。嗣因境管局發覺有異未予核發
    俞秀珠之旅行證，丁○○因而於犯罪未發覺前向警方自首，
    經警循線查悉上情，致俞秀珠未能進入臺灣地區。
三、案經屏東縣警察局屏東分局報請臺灣屏東地方法院檢察署檢
    察官及檢察官自動檢舉偵查起訴。
　　理　由
壹、有罪部分
一、按被告以外之人於審判中死亡者，其於司法警察官或司法警
    察調查中所為之陳述，經證明具有可信之特別情況，且為證
    明犯罪事實之存否所必要者，得為證據，刑事訴訟法第159
    條之3 第1 款定有明文。查本案證人丁○○已於93年4 月4
    日死亡1 節，有戶籍謄本1 紙在卷可憑（本院卷第253 頁）
    ，而證人丁○○於警詢中就被告辛○○、己○○之犯罪事實
    指陳明確，核與本件相關事證相符（詳如下述），又證人丁○○係出於自己意願而向警方自首，於警詢之陳述出於自由
    意識，且無其他外力干擾，具有可信之特別情形，且為證明
    犯罪事實之存否所必要，依刑事訴訟法第159 條之3 第1 款
    規定，應得為證據。
二、訊據被告辛○○、己○○固對於渠等確有辦理離婚手續，並
    於前揭時間分赴大陸地區與大陸地區人民林秀霖、陳循忠辦
    理結婚登記，林秀霖及陳循忠之入臺手續均係由辛○○所辦
    理，林秀霖及陳循忠並因而進入臺灣地區，且渠等於91、92
    年間均同住於屏東市○○○路736 號6 樓住處，辛○○與其
    大陸配偶林秀霖亦均設籍於該址，而己○○與其大陸配偶陳
    循忠則係設籍於辛○○父親之住處，及辛○○委託己○○在
    報紙上刊登內容為「賺錢之旅，徵工作伙伴，殘障可，薪2
    、5 萬至5 萬，限單身男女，可預支，0000000000、
    0000000000」之廣告訊息，安排丁○○赴大陸與大陸地區女
    子俞秀珠辦理結婚登記，再由辛○○代丁○○辦理俞秀珠之
    入臺手續等事實均坦承不諱，且有被告辛○○與丁○○簽訂
    之契約書、被告辛○○、己○○及證人丁○○之身分證影本
    、戶籍謄本、結婚登記申請書、國民身分證申請書、海基會
    驗證書、結婚證明書、公證書、護照申請書、旅客入出境明
    細表、國人入出境端末查詢報表、報紙、林秀霖、陳循忠、
    俞秀珠之大陸地區人民進入臺灣地區旅行證申請書、大陸地
    區人民進入臺灣地區保證書、委託書、說明書、屏東縣警察
    局屏東分局崇蘭派出所陳報單、戶口查察通報單、流動人口
    登記聯單、大陸地區人民行方不明─個別查詢報表、暫住人
    口戶卡片、戶口查察記事卡副頁、國人入出境資料整批查詢
    名單，境管局94年8 月10日境信品字第09410561950 號函附
    入出國日期證明書等件在卷可參，堪認屬實。惟均矢口否認
    有何違反臺灣地區與大陸地區人民關係條例及行使使公務員
    登載不實文書犯行，辯稱：渠等之離婚及與大陸地區人民結
    婚均係出於真意，另渠等係招募臺灣地區人民前往大陸結婚
    ，以賺取仲介費用，並未辦理假結婚云云，被告辛○○另辯
    稱：伊係因工作關係，而未住在戶籍地，林秀霖來臺係居住
    於己○○所賃前開位於機場北路之房屋，3 人同住一段時間
    後，己○○有搬離該址云云，被告己○○另辯稱辛○○之戶
    籍雖設於伊承租之住處，惟僅偶有暫住，2 人不同房云云，
    經查：
（一）前開位於機場北路之房屋係由被告己○○自91年4 、5 月
      間承租至92年9 月止，己○○於同年月約29、30日搬家並
      將鑰匙歸還租屋仲介業者劉忠憲1 情，業據證人劉忠憲證
      述（偵查卷第75頁）綦詳，且被告己○○於92年6 月30
      日接受警詢時回答其他問題而提及前開位於機場北路之住
      處時，亦屢以「我們住家」、「我家」（警卷第11頁背面
      ）稱之，復參以被告己○○與辛○○所生之女均係設籍於
      該址，有戶籍謄本1 紙附卷為憑（本院卷第21頁），被告
      己○○顯然係以該址為其定居生活之住家，是被告辛○○
      若係出於真意而與被告己○○離婚，再與林秀霖結婚，衡
      情被告己○○應無將自己之住家提供予前夫設籍，並任由
      前夫之再婚大陸配偶來臺居住於該址之理，更不可能單獨
      搬出而將該址讓與前夫與其再婚配偶居住，且己○○於92
      年9 月底搬離該址時，即已直接歸還該址之鑰匙予劉忠憲
      ，則被告辛○○自亦不可能於己○○搬離後繼續與其大陸
      配偶林秀霖居住於該址，是被告辛○○所辯與事實有違，
      且亦與被告己○○所辯被告辛○○僅係偶有暫住該址等語
      相扞格，洵無足採，被告辛○○與己○○離婚及與大陸地
      區女子林秀霖結婚之真實性均有可疑。
（二）又被告己○○係設籍於屏東縣萬丹鄉廈北村下蚶之184 之
      2 號即辛○○的父親鄭仙能之住處，而其大陸配偶陳循忠
      來臺之住處亦係該址，有戶籍謄本（本院卷第24頁）、大
      陸地區人民進入臺灣地區旅行證申請書（偵查卷第173 頁
      ）各1 紙、流動人口登記聯單2 紙（偵查卷第188 頁）在
      卷可稽，而證人即被告辛○○之父鄭仙能證稱：伊不知被
      告己○○設籍於伊住處，偶爾來一次，一下子就走了，伊
      亦不知被告辛○○、己○○與大陸人民林秀霖、陳循忠結
      婚之事，林秀霖與陳循忠亦未曾在此居住等語（偵查卷第
      102 頁）綦詳，是被告己○○若係出於真意與被告辛○○
      離婚，再與陳循忠結婚，其既未居住於證人鄭仙能之住處
      ，且已自行賃屋居住，實無仍將戶籍設於前夫父親之住處
      ，且連自己之大陸配偶陳循忠來臺居住之地址均係設於該
      處之理，被告己○○與辛○○離婚及與陳循忠結婚之真實
      性亦顯有可疑。再被告己○○於偵查中就其大陸配偶陳循
      忠之職業原稱沒有（偵查倦第12頁），嗣於本院審理時又
      改稱伊與大陸配偶陳循忠認識將近1 個月才結婚，陳循忠
      係作生意、賣魚，家庭狀況不錯云云，惟依陳循忠本人因
      臺灣地區旅行證破損而自行申請補發時所填寫之申請書（
      本院卷第242 及243 頁）所載，其職業係公司職員，亦與
      被告己○○所稱有間，衡以結婚乃人生大事，而被告己○○又是二度結婚，應已對結婚對象之職業等背景資訊有所
      了解始決定再婚，且陳循忠在臺生活近半年，若被告己○○與陳循忠係出於真意結婚而共營婚姻生活，應已對陳循
      忠之個人資訊知之甚詳，而被告己○○不僅自己前後說法
      反覆，更與陳循忠自述者不同，益見被告己○○與陳循忠
      係虛偽結婚，亦無共同生活之實無訛，被告己○○所辯，
      亦無足採。
（三）證人即恩典旅行社負責人丙○○於警詢時及本院審理時證
      稱：被告辛○○有提到己○○是他太太（警卷第24頁），
      被告辛○○、己○○2 人係以夫婦相稱等語（本院卷第
      129 至130 頁）明確，且被告辛○○於本院審理時亦不自
      覺稱呼被告己○○為「太太」（本院卷第136 頁），顯見
      被告辛○○與己○○仍係以夫妻相稱，復參酌上述被告辛○○設籍於己○○所賃之住處，其大陸配偶林秀霖亦以該
      址為來臺地址，被告己○○則設籍於辛○○之父鄭仙能住
      處，其大陸配偶陳循忠亦以該處為來臺地址，及2 人於離
      婚並分別再婚後仍同居於己○○賃居之處，又一同辦理臺
      灣與大陸地區人民婚姻仲介事務、分工密切等情，被告辛○○與己○○顯仍共營夫妻之共同生活，從而該2 人應係
      虛偽離婚後，再分別與大陸地區人民林秀霖、陳循忠虛偽
      結婚無訛。
（四）上揭犯罪事實欄二之事實，業據證人丁○○於警詢時證稱
      ：伊在92年2 月20日看到自由時報上登載「賺錢之旅，徵
      工作伙伴，殘障可，薪2 、5 萬至5 萬，限單身男女，可
      預支，0000000000、0000000000」，所以就打行動電話號
      碼0000000000與辛○○聯絡，辛○○告以大陸女子俞秀珠
      要來臺工作，伊到大陸辦結婚，免費提供吃、住及來回機
      票，且辦好大陸女子來臺即可獲得6 萬元，辛○○並帶伊
      至其與己○○位於6 樓之住處居住，辛○○在92年2 月26
      日帶伊還有其他人前往大陸地區，到大陸之花費均係辛○○支出，伊身上沒有錢，辛○○在大陸給伊30,000元，回
      臺後辛○○陸續交給伊25,000元，後來因為大陸女子沒有
      來臺，尚欠5,000 元等語（警卷第16至20頁）明確；證人
      即恩典旅行社負責人丙○○於偵查中亦證稱：辛○○在92
      年2 月21日送丁○○身分證等證件過來，並請渠等代訂高
      雄經澳門到福州的機票，己○○於當天下午或隔天來付錢
      ，因為是辦急件，所以付2500元，護照辦好後，是己○○
      於92年2 月25日來拿的，一併拿機票，並支付機票錢等語
      （偵查卷第23至24頁）綦詳。
（五）被告辛○○、己○○雖辯稱：因報社告訴渠等不能刊登仲
      介大陸新娘等內容，才參考別人刊登內容而刊登前揭廣告
      訊息云云，惟查，證人即報社職員蘇麗玉證稱：該廣告是
      己○○在92年3 月間委託渠等刊登，都是己○○來繳錢，
      是己○○自己擬好的內容才拿來報社的，渠等並未給予意
      見，且經詢以刊登該廣告之用意，己○○並未回答等語（
      警卷第26至27頁、偵查卷第18至19頁）明確，而被告己○○對前開廣告內容由何人決定一事，或稱係報社職員互相
      研究（警卷第12頁），或稱係報社職員拿別人刊登者予伊
      參考，伊當有與蘇麗玉研究過，或稱係報社職員告以不能
      刊登仲介大陸新娘的廣告，伊始與辛○○討論決定等語（
      本院卷第133 、134 、139 頁），始終莫衷一是，另就該
      廣告內容之意思為何，或保持沈默（警卷第12頁）、或稱
      不清楚該內容之意思（偵查卷第13頁、本院卷第134 頁）
      等語，衡以證人蘇麗玉與被告辛○○、己○○間並無恩怨
      ，僅因刊登本件廣告一事而有接觸，應無甘犯偽證罪責，
      飾詞構陷被告辛○○、己○○之可能，反觀被告己○○所
      辯前後反覆、推托，顯係事後推諉卸責之詞，是前揭廣告
      內容應係由被告辛○○、己○○自行擬妥後刊登無疑。
（六）觀諸前揭廣告內容係在徵求工作伙伴，且說明可賺取薪水
      ，甚至可預先支薪，與被告辛○○所辯意在代辦與大陸地
      區人民結婚且須支付仲介費用等語南轅北轍，該廣告之刊
      登實無法達到被告辛○○所辯招募代辦與大陸地區人民結
      婚並收取仲介費之目的。被告辛○○就此雖辯稱有人見報
      來電聯絡時伊會告以並無薪水可領，還須支付仲介費約15
      萬元，且丁○○於92年2 月25日出境前往大陸地區前一天
      ，有給付3 萬元予伊等語，並提出與丁○○簽立之「大陸
      婚姻介紹合約書」1 紙，內容略為：丁○○應預付費用3
      萬元給辛○○，出發前一日再支付6 萬元，嗣女方入臺證
      下來後再付清餘款等字。惟查，證人即丁○○之母丁○○
      之母戊○○業於本院審理時證稱：丁○○並無固定收入，
      生活尚須由其資助，赴大陸結婚一事亦係由他人代為支付
      旅費及交通費等語（本院卷第344 、345 頁）綦詳，是丁○○應無資力可負擔赴大陸結婚之旅費，遑論支付仲介費
      用與被告辛○○，且被告辛○○業於偵查中供稱，丁○○
      赴大陸之費用均係由伊預先支付，嗣後大陸地區的結婚對
      象會再付錢予伊，此係因他們很想來臺灣生活等語（偵查
      卷第14頁）明確；另參以被告己○○就有無免費提供丁○○赴大陸地區之食宿及交通費用一事，亦未明確予以否認
      ，僅託詞不知，足證丁○○不但未支付仲介費予被告辛○○，且赴大陸之費用均係由被告辛○○所支出，證人丁○○完全無庸支付任何金錢予辛○○，被告辛○○嗣後翻異
      前詞顯為推諉卸責，委無足採。
（七）被告辛○○、己○○雖因丁○○有精神方面之疾病，而質
      疑其證言之證明力，惟查，丁○○的思考內容正常，意識
      清醒、無記憶力障礙，並無妄想之情形，此有屏安醫院函
      附丁○○於92年4 月4 日在該院之入院護理病歷影本（本
      院卷337 頁背面）在卷可稽，復參以丁○○對伊與被告辛○○、己○○見面之地點、先至被告辛○○夫妻之住所住
      一晚後，由高雄小港機場前往大陸地區、返臺後由被告辛○○開車載伊去辦理俞秀珠入境之相關事宜等時間及細節
      均記憶清楚，與被告辛○○、己○○供述相符，且於警詢
      、偵查中均證述不移，未見有何捏造、妄想或精神錯亂之
      情形，是其證詞應堪採信。
（八）按臺灣地區人民與大陸地區人民結婚之方式及其他要件，
      依行為地之規定，臺灣地區與大陸地區人民關係條例第52
      條第1 項定有明文。又中華人民共和國民法通則第2 條規
      定中華人民共和國民法調整平等主體的公民之間、法人之
      間、公民和法人之間的財產關係和人身關係；該通則第58
      條第1 項第4 款規定惡意串通，損害國家、集體或第三人
      利益之行為無效。查林秀霖、陳循忠、俞秀珠為在大陸地
      區設有戶籍之人民，而丁○○及被告辛○○、己○○則係
      在臺灣地區設有戶籍之人民，有結婚登記證、戶籍謄本在
      卷為憑，6 人分別在大陸地區結婚，依法其結婚之要件須
      依行為地即大陸地區現行之前揭中華人民共和國民法通則
      之規定。次查，其等雖曾於大陸地區福建省福州市結婚，
      但既均無結婚之真意，並係出於與他人之共謀，其目的在
      於使林秀霖、陳循忠、俞秀珠非法來臺，是己○○與陳循
      忠、辛○○與林秀霖、丁○○與俞秀珠之結婚行為，均係
      違背善良風俗而有損行為地所屬國家與第三人利益之行為
      ，揆諸上開大陸地區現行之法律規定，被告己○○與陳循
      忠、辛○○與林秀霖、丁○○與俞秀珠之結婚應均屬無效
      。其等虛偽結婚之法律效果既係屬無效，若不知情公務員
      於職掌公文書上登載渠等結婚，自屬登載不實事項。
（九）綜上所述，本案事證明確，被告辛○○、己○○所辯均係
      事後卸責之詞，不足採信，被告二人犯行均堪以認定，應
      予依法論科。
三、按大陸地區人民非經主管機關許可，不得進入臺灣地區；又
    不得使大陸地區人民非法進入臺灣地區，臺灣地區與大陸地
    區人民關係條例第10條第1 項、第15條第1 款分別定有明文
    。次按臺灣地區與大陸地區人民關係條例第79條第1 項處罰
    違反同條例第15條第1 款所定使大陸地區人民非法進入臺灣
    地區罪，凡非經合法手續進入者皆包含之，自不以偷渡進入
    為限（參考最高法院90年度台上字第3180號判決）。又按臺
    灣地區與大陸地區人民關係條例已於92年10月29日修正公布
    ，其中修正後之第79條規定則自92年12月31日起施行（行政
    院92年12月29日院臺秘字第0920069517號令），該條例修正
    後第79條第1 項之法定刑係由「5 年以下有期徒刑、拘役或
    科或併科新臺幣50萬元以下罰金」修正為「1 年以上7 年以
    下有期徒刑，得併科新臺幣100 萬元以下罰金」。查本件被
    告辛○○、己○○於92年2 月22日、92年4 月8 日使大陸地
    區人民林秀霖、陳循忠以虛偽結婚之脫法方式進入臺灣地區
    ，另於92年4 月7 日申請使大陸地區人民俞秀珠以虛偽結婚
    之脫法方式進入臺灣地區而不遂，入境方式及手續形式上雖
    均合法，惟實質上形同以非法手段使大陸地區人民進入臺灣
    地區，與前揭使大陸地區人民非法進入臺灣地區規定相符，
    且係在新修正臺灣地區與大陸地區人民關係條例92年12月31
    日施行之前為該行為，依刑法第2 條第1 項但書規定比較適
    用之結果，自應適用有利於被告之修正前臺灣地區與大陸地
    區人民關係條例第79條第1 項。核被告辛○○、己○○所為
    ，均係犯刑法第216 條、第214 條之行使使公務員登載不實
    事項於公文書罪，又其使大陸地區人民非法進入臺灣地區，
    係違反修正前臺灣地區與大陸地區人民關係條例第15條第1
    款之規定，應依同條例第79條第1 項之罪論處。被告辛○○
    、己○○及大陸地區人民林秀霖、陳循忠間就行使使公務員
    登載不實文書之犯行；被告辛○○、己○○間，就使大陸地
    區人民非法進入臺灣地區之犯行；被告辛○○、己○○及丁○○、大陸地區人民俞秀珠間就行使使公務員登載不實文書
    之犯行；被告己○○、辛○○及丁○○間就使大陸地區人民
    非法進入臺灣地區未遂之犯行，互有犯意聯絡及行為分擔，
    均應論以共同正犯。被告己○○、辛○○所犯使公務員登載
    不實之低度行為，為行使之高度行為所吸收，不另論罪。又
    被告己○○、辛○○先後多次行使使公務員登載不實文書及
    使大陸地區人民非法進入臺灣地區之犯行，均各時間緊接，
    分別觸犯構成要件相同之罪名，應各依連續犯之規定，分別
    論以行使使公務員登載不實文書及使大陸地區人民非法進入
    臺灣地區既遂一罪，並均加重其刑。再被告辛○○、己○○
    所犯上開2 罪間，互有方法與結果之牽連犯關係，為牽連犯
    ，依刑法第55條之規定，應從一重之修正前臺灣地區與大陸
    地區人民關係條例第79條第1 項之罪論處。公訴意旨就被告
    己○○、辛○○所犯違反不得使大陸地區人民非法進入臺灣
    地區規定之行為，於犯罪事實欄雖已敘及，惟起訴法條欄漏
    未論列，應予敘明。爰審酌被告己○○、辛○○利用不法手
    段使大陸地區人民進入臺灣地區，對臺灣地區社會秩序所生
    危害，且虛偽離婚及結婚對婚姻制度造成之破壞，及犯後未
    見悔意之態度等一切情狀，分別量處如主文第1 項所示之刑
    。
四、公訴意旨另略以：被告己○○、辛○○與甲○○、庚○○共
    同基於行使偽造文書之概括犯意，先由己○○分別於91年11
    月、92年3 月間，在自由時報分類廣告刊登廣告，招募臺灣
    地區男女至中國大陸，以辦理虛偽結婚之方式，將大陸男女
    引進入臺，被告己○○、辛○○於92年2 月間，向甲○○、
    庚○○說明配合事項，及可獲上開廣告所示報酬後，由辛○○於92年2 月26日，帶領甲○○、庚○○前往大陸辦理虛偽
    結婚，嗣甲○○與大陸女子林秀芳，庚○○與大陸男子黃志
    ，均分別在大陸辦理結婚，返臺後並分別於92年3 月28日、
    3 月25日，向不詳內情之戶政事務所承辦人員辦理結婚登記
    ，使承辦人員登載不實之結婚事項，有礙戶籍之正確管理，
    因認被告己○○、辛○○另涉犯刑法第214 條之罪嫌等語。
    惟被告甲○○及庚○○虛偽結婚之犯行均屬無法證明（詳如
    後述），是亦難遽認被告辛○○、己○○有何行使使公務員
    登載不實文書之犯行，惟公訴意旨認此與前揭論罪科刑部分
    有連續犯之裁判上一罪關係，爰不另為被告辛○○、己○○
    無罪之諭知，附此敘明。
貳、無罪部分：
一、公訴意旨另以：被告甲○○、庚○○與被告辛○○、己○○
    共同基於行使偽造文書之概括犯意，先由己○○分別於91年
    11月、92年3 月間，在自由時報分類廣告刊登「賺錢之旅，
    徵工作伙伴，殘障可，薪2 、5萬至5萬，限單身男女，可預
    支，0000000000、0000000000」廣告，招募臺灣地區男女至
    中國大陸，以辦理虛偽結婚之方式，將大陸男女引進入臺，
    被告己○○、辛○○於92年2 月間，向甲○○、庚○○說明
    配合事項，及可獲上開廣告所示報酬後，即由辛○○於92
    年2 月26日，帶領被告甲○○、庚○○前往大陸辦理虛偽結
    婚，嗣甲○○與大陸女子林秀芳，庚○○與大陸男子黃志，
    均分別在大陸辦理結婚，返臺後並分別於92年3 月28日、3
    月25日，向不詳內情之戶政事務所承辦人員辦理結婚登記，
    使承辦人員登載不實之結婚事項，有礙戶籍之正確管理。且
    庚○○虛偽結婚後，旋於92年11月19日辦理離婚登記，因認
    被告甲○○、庚○○亦涉犯刑法第216 條、214 條之行使使
    公務員登載不實文書等罪嫌。
二、按犯罪事實應依證據認定之，無證據不得認定犯罪事實，刑
    事訴訟法第154 條第2 項定有明文。次按認定不利於被告之
    事實，須依積極證據，苟積極證據不足為不利於被告事實之
    認定時，即應為有利於被告之認定，更不必有何有利之證據
    ，最高法院30年上字第816 號著有判例可資參照。
三、本件公訴意旨認被告甲○○、庚○○涉有行使使公務員登載
    不實文書犯嫌，無非係以：前開事實，業據證人丁○○證述
    綦詳，且被告甲○○與大陸配偶林秀芳、被告庚○○與大陸
    配偶黃志均未居住設籍住址為主要論據，並提出照片12幀為
    憑。訊據被告甲○○、庚○○對於前揭時、地與丁○○及被
    告辛○○同往大陸地區與大陸地區人士林秀芳、黃志結婚等
    事實固供承不諱，惟均堅決否認有何行使使公務員登載不實
    文書等犯行，均辯稱：渠等係以結婚之真意與林秀芳、黃志
    結婚等語，經查：
（一）被告甲○○、庚○○與辛○○、己○○本屬舊識，並非見
      被告辛○○、己○○所刊登之前揭廣告訊息後始與被告辛○○、己○○聯絡1 節，業據被告甲○○供稱：伊是農曆
      年在屏東市○○路碰到辛○○，辛○○說有在做大陸新娘
      仲介，伊有留電話給辛○○，他說去前要繳50,000元，去
      大陸再繳70,000元，出國前10天，他打電話問伊的意思，
　　　伊說好等語綦詳，並經證人即共同被告辛○○於本院審理
  　　時證述：被告甲○○是我的好朋友，證人丁○○不認識，
    　是看報紙來找我的，被告庚○○是因為我們認識他的姐姐
      等語（本院卷第136 頁）明確，堪認屬實，是被告甲○○
      、庚○○應均非因見被告辛○○、己○○所刊登之廣告，
      受其上登載報酬之吸引而與被告辛○○、己○○聯絡後，
      進而共謀前往大陸地區辦理虛偽結婚等事宜，故尚無證據
      足認被告甲○○、庚○○與大陸地區人民林秀芳、黃志結
      婚係受有報酬而為虛偽結婚。
（二）又證人即甲○○之母乙○○於本院審理時證稱：「我知道
      （甲○○娶大陸女子），他有帶回來家裡給我看…，當時
      帶回來約半小時，後來我先生生病，住在高雄榮總，大陸
      媳婦後來有來探病」等語（本院卷第127 頁）甚詳，且甲○○之父於92年8 月26日過世之訃聞中，亦載明「孝媳：
      林秀芳」等字，有該訃聞1 紙附卷可按，是甲○○既曾攜
      同林秀芳返家會見其母，林秀芳並依習俗列名於其父之訃
      聞上，表現林秀芳身為媳婦之孝道，堪認被告甲○○確有
      與林秀芳結婚並共營婚姻生活之實，而不得以其未居住於
      戶籍地即遽認其為虛偽結婚。
（三）另被告庚○○辯稱：「我在擺夜市，他（黃志）幫我顧小
      孩，後來因為個性不合，他也沒有照顧小孩，所以我們就
      離婚了，我們有時會回來潮州住」等語，核與證人即庚○○之母壬○○於本院審理時證稱：「知道（庚○○與黃志
      結婚），她有說她要去大陸玩，有人要介紹對象，她說她
      住在黃志家多天，辦好手續後她就帶黃志來看我，後來她
      說跟黃志個性不合就離婚了，本來是要嫁個人來幫忙照顧
      生意（擺地攤），我見過黃志好幾次…，他們有在我那裡
      住過，戶籍設在我高雄的房子，後來她們沒有住高雄後，
      我才把房子租出去」、「她說黃志沒有結過婚，比較會疼
      她的小孩，也要順便看生意」等語（本院卷第126 頁）大
      致相符，此外，並有庚○○與黃志、及與黃志家人之合照
      2 幀附卷可佐，足認被告庚○○應確有與黃志結婚並曾共
      同生活之實，縱被告庚○○嗣後與黃志離婚，惟現代人際
      關係複雜多元，婚姻關係中除情感因素之結合外，亦可能
      摻有非情感之理性成分，夫妻雙方因個性或其他外在因素
      不適合而離異所在多有，尚難以此遽認其結婚之初並無結
      婚之真意，且證人即其後賃居於庚○○戶籍地址之陳芝筠
      就其於92年9 月1 日承租該址前，被告庚○○與黃志有無
      居住該址亦證稱不知，均難據為被告庚○○與黃志涉有虛
      偽結婚犯行之不利認定。
（四）綜上所述，公訴人所舉證據，尚不足以證明被告甲○○、
      庚○○涉有本件犯行，揆諸首開說明，被告甲○○、庚○○犯行尚屬不能證明，應為其無罪之諭知。
據上論斷，應依刑事訴訟法第299 條第1 項前段、第301 條第1
項，修正前臺灣地區與大陸地區人民關係條例第15條第1 款、第
79條第1 項，刑法第11條前段、第2 條第1 項但書、第28條、第
56條、第216 條、第214 條、第55條，罰金罰鍰提高標準條例第
1條前段，判決如主文。
中    華     民      國    94    年   10   月    12   日
                刑事第五庭  審 判 長 法  官  石家禎
                                     法  官  楊文廣
                                     法  官  李宜娟
以上正本證明與原本無異。
如不服本判決應於收受本判決送達後10日內向本院提出上訴書狀
，其未敘述上訴理由者，並得於提起上訴後10日內向本院補提理
由書狀（均須按他造當事人之人數附繕本）「切勿逕送上級法院
」
中　　華　　民　　國　　94　　年　　10　　月　　13　　日
                                     書記官  林香如
附錄本判決論罪科刑法條
修正前臺灣地區與大陸地區人民關係條例第15條第1 款
左列行為不得為之：
一  使大陸地區人民非法進入臺灣地區。
修正前臺灣地區與大陸地區人民關係條例第79條第1 項
違反第15條第1 款規定者，處5 年以下有期徒刑、拘役或科或併
科新臺幣50萬元以下罰金。
刑法第216 條
行使第210 條至第215 條之文書者，依偽造、變造文書或登載不
實事項或使登載不實事項之規定處斷。
刑法第214 條
明知為不實之事項，而使公務員登載於職務上所掌之公文書，足
以生損害於公眾或他人者，處3 年以下有期徒刑、拘役或五百元
以下罰金。
